臺灣高等法院高雄分院刑事判決　　　　93年度上訴字第1221號
　　上　訴　人　臺灣高雄地方法院檢察署檢察官
　　上　訴　人
　　即　被　告　乙○○
　　指定辯護人　義務辯護人黃順天律師
上列上訴人因被告殺人等案件，不服臺灣高雄地方法院93年度重
訴字第63號中華民國93年10月11日第一審判決（起訴案號：臺灣
高雄地方法院檢察署93年度偵字第4619號），提起上訴，本院判
決如下：
      主  文
原判決關於殺人部分撤銷。
乙○○殺人，處有期徒刑拾貳年。
其他上訴駁回。
      事  實
一、乙○○於民國93年1 月20日下午10時6 、7 分許，與李勝峰
    電話聯絡後，前往高雄市○○區○○路164 號李勝峰住處，
    乙○○經向李勝峰索討債務未果，李勝峰即先令乙○○在外
    等候，數分鐘後，李勝峰又喚乙○○進入住處客廳，此時，
    乙○○因見李勝峰右手持握一把不明刀子，便一手握住李勝
    峰之右手掌，另一手抓住李勝峰右下臂，雙方因而發生推擠
    、拉扯。又乙○○明知人體之頸部有動脈血管，如該處受傷
    ，易因大量出血而致休克死亡，屬人體之要害，如持鐵製尖
    銳之物朝人體頸部猛力刺下，可能造成大量出血而致人於死
    ，竟一時氣憤而萌殺人之犯意，將李勝峰手上之刀刃反轉朝
    向李勝峰，並將李勝峰往後推靠住牆壁，再使刀子猛力往李
    勝峰之右頸部刺入，穿過右頸肌肉，切斷右鎖骨下動脈，刺
    進右側第1 根與第2 根肋骨間，再刺進右肋膜腔，受有右頸
    部1.5 ×0. 9公分之傷口，深約8 公分，而後刀子掉落地上
    ，乙○○猶繼續毆打李勝峰臉部，致李勝峰受有臉部多處擦
    挫傷。乙○○、李勝峰二人隨後倒地，李勝峰旋出聲向祖母
    甲○○求救，乙○○仍以手壓制李勝峰身體，經甲○○拉扯
    制止無效。甲○○見狀，乃走進房間撥打電話向李勝峰之胞
    弟李勝翔求救，乙○○即趁機撿拾地上刀子後逃離現場，於
    途經高雄市○○區○○路附近某處，將刀子丟棄於水溝內。
    其後，李勝翔經通知趕往現場報警及將李勝峰送醫，李勝峰
    仍因導致右血胸失血過多，於93年1 月21日上午零時10分許
    ，不治死亡。嗣於92年2 月29日上午1 時10分許，在嘉義市
    ○區○○街55號，乙○○始經警拘提到案。
二、案經高雄市政府警察局楠梓分局報告臺灣高雄地方法院檢察
    署檢察官偵查起訴。
      理  由
甲、撤銷改判部分
一、訊據上訴人即被告（下稱被告）否認有殺人犯行，辯稱其發
    現李勝峰拿一把刀，即與李勝峰發生拉扯推擠，並無反轉刀
    子朝向李勝峰，不知刀子如何刺入李勝峰右頸部，其並無殺
    人故意等語。
二、經查：
    (一)被告於事實欄所載時、地向被害人李勝峰索討債務未果，
      復見被害人李勝峰右手持握一把不明刀子，雙方因而發生
      推擠、拉扯，其後被害人李勝峰遭刀子猛力往右頸部刺入
      ，穿過右頸肌肉，切斷右鎖骨下動脈，刺進右側第1 根與
      第2 根肋骨間，再刺進右肋膜腔，受有右頸部1.5 ×0.9
      公分之傷口，深約8 公分，嗣被害人李勝峰乃因右血胸失
      血過多不治死亡等事實，有臺灣高雄地方法院檢察署之鑑
      定驗斷書、照片、解剖紀錄報告在卷可稽（見相字卷第31
      ～45、122 ～136 頁），且被告就其於事實欄所載時、地
      向被害人李勝峰索討債務未果，復見被害人李勝峰右手持
      握一把不明刀子，雙方因而發生推擠、拉扯等情，亦不爭
      執，此部分即堪以認定。
    (二)被告固辯稱其發現被害人李勝峰拿一把刀，即與被害人李
      勝峰發生拉扯推擠，並無反轉刀子朝向被害人李勝峰，不
      知刀子如何刺入被害人李勝峰右頸部，其並無殺人故意等
      語。然觀諸下列各點：
      1.依鑑定證人即法醫師尹莘玲分別於原審及本院審理中結
        證稱：「刺入的方向由右頸骨刺入右頸肌肉，而切斷鎖
        骨下面的動脈，再刺入肋膜腔導致右血胸。鎖骨下面的
        動脈是很粗的動脈，當時死者的整個動脈都被切斷。」
        、「（鎖骨動脈）是在正面右頸部鎖骨下面，刀子進入
        途徑應該是由身體的右上往左下方刺入。」、「我看到
        右頸刀刺傷，造成傷害係很用力的，如果是自殺的話，
        會有猶疑傷，但我沒有發現。」、「依據左營醫院的急
        診病歷，當時死者到院已死亡，沒有血壓，也沒有心跳
        。頸部有穿刺傷，不斷出血，右胸有皮下氣腫，傷害是
        由頸部一直傷到胸部」、「‧‧‧看他穿過的地方，我
        解剖時發現他胸腔裡面的血量是1000ｃｃ，還有氣胸，
        他的途徑是經過那麼多地方，如果沒有用力的話，不可
        能進去這麼多地方，因為所有的地方，鎖骨下的動脈已
        經有骨頭擋住，然後又跑到第1 、第2 個肋骨，如果沒
        有用力的話，骨頭都可以擋住了。根據解剖報告第10頁
        身體外部傷害欄所記載，刀子的途徑、方向、深度等來
        判斷。」等語（見原審卷第108 ～111 頁、本院卷第11
        8 頁），再對照解剖紀錄報告所記載途徑、傷害、深度
        及現場照片所示（見相字卷第44、45頁），被害人李勝
        峰住處客廳留有大片血跡，足認被害人李勝峰係遭刀子
        猛力往右頸部刺入。而衡諸一般常情，被害人李勝峰苟
        係在與被告拉扯推擠中，意外受有刀傷，當無造成如此
        猛力深入之刀傷，被告所辯並無反轉刀子朝向被害人李
        勝峰，不知刀子如何刺入被害人李勝峰頸部，顯與常情
        有悖，難以採信。
      2.參以被告見被害人李勝峰遭刀子刺傷後刀子掉落地上，
        被告猶繼續毆打被害人李勝峰臉部，致被害人李勝峰受
        有臉部多處擦挫傷，被告猶壓制被害人李勝峰不聽勸阻
        ，而未及時呼叫救護車救護被害人李勝峰，其後復撿拾
        地上刀子逕行離去，並將刀子丟棄於途中某處水溝內一
        節，已經證人即被害人李勝峰祖母甲○○在原審結證稱
        ：「‧‧‧我聽到有人喊『阿嬤快來救我，有人打我』
        ，我聽到後馬上衝出，看到庭上被告掐住我孫子‧‧‧
        ，我就趕快進去打電話‧‧‧後來看到被告‧‧‧就走
        了‧‧‧」等語（見原審卷第101 ～102 頁），核與被
        告於原審供稱：「‧‧‧二人跌坐地上，我爬起來後跪
        在他的左側‧‧‧那時我的手抓住他的雙手‧‧‧」、
        「‧‧‧後來我知道刀子掉了，不知道掉在哪，我當時
        就發狂拚命亂打，後來二人都倒在地上」等語（見原審
        卷第25、106 頁），彼此尚屬一致，並有臺灣高雄地方
        法院檢察署之鑑定驗斷書在卷可稽（見相字卷第32頁反
        面、第34頁反面）。則依一般常情，倘被告確無殺害被
        害人李勝峰之故意，而係於拉扯、推擠過程中，不慎刺
        中被害人李勝峰之頸部，被告將會迅速幫被害人李勝峰
        止血急救，或尋求其他人員協助幫忙送醫急救。然被告
        於被害人李勝峰遭刀子刺中右頸部，大量流血後，竟仍
        繼續毆打被害人李勝峰臉部及壓制被害人李勝峰，復置
        被害人李勝峰於不顧，逕自撿拾地上刀子後離去，被告
        之行為不符合常情，至為顯明。益足佐被告所辯不知刀
        子如何刺入被害人李勝峰右頸部，其並無殺人故意等語
        ，無非避重就輕之詞，難以採取。
      3.又人體頸部有動脈血管，如持尖刀刺入，易因大量出血
        而致休克死亡之事實，為具有普通知識經驗之一般人所
        應知，自為被告所明知，是被告以刀刃猛力刺入被害人
        李勝峰頸部，被告有殺人之故意甚明。
      從而，被告辯稱無殺人故意，不知刀子如何刺入被害人李
      勝峰右頸部等語，無非卸責之詞，不足採信。
    (三)至被告及辯護人另辯稱被告係先遭被害人李勝峰持刀攻擊
      ，因而為正當防衛等語。然被告於警詢、偵查、原審及本
      院審理中，均僅陳稱發現被害人李勝峰當時手中持有刀子
      ，即以雙手握住被害人持刀之手等語，並無具體描述被害
      人李勝峰如何以刀刃攻擊，復無直、間接證據足以證明被
      害人係先持刀對被告為攻擊之侵害行為。再被告於93年1
      月21日，因臉部開放性傷口（長5 公分），至長春醫院診
      治，固有長春醫院94年2 月5 日長春法院字第940205號函
      附門診病歷可佐（見本院卷第105 ～106 頁）。然該門診
      病歷僅足以證明被告受傷之事實，尚無從證明被告受傷之
      原因，亦無從證明與本案有關。況被告當時業已控制住被
      害人李勝峰，已無不正之侵害行為，被告仍以刀刃向著被
      害人李勝峰，進而自被害人李勝峰右頸部用力刺進，深及
      右肋膜腔（深度約8 公分），足見被告已另萌殺人犯意自
      明，被告及辯護人所辯正當防衛一節，乃無可取。
    綜上所述，被告殺人犯行，事證明確，應堪認定。
三、核被告所為，係犯刑法第271 條第1 項之殺人罪。
四、原審以被告罪證明確，予以論罪科刑，固非無見，惟查：(一)
    原審認被告與被害人李勝峰倒地後，被告猶以手掐住被害人
    李勝峰脖子之事實，係以證人甲○○在原審之證述，參以解
    剖紀錄報告記載被害人李勝峰左頸部有小瘀傷痕跡，及證人
    尹莘玲證稱因解剖日距死亡日期較久，勒痕可能部分消失，
    部分力道較重者可留存等語，資為證據。然被告極力否認以
    手掐住被害人李勝峰脖子之情，且證人尹莘玲於本院審理中
    已結證稱其在解剖紀錄報告記載被害人李勝峰左頸部有小瘀
    傷痕跡，係因被害人李勝峰左頸部瘀傷並無明顯類似指尖之
    形狀，不能明確確定指尖瘀傷，故只能認定係受到鈍力傷造
    成之皮下出血等語（見本院卷第123 ～124 頁），亦無從佐
    證被告有以手掐住被害人李勝峰脖子，再被告與被害人李勝
    峰倒地後，被告有以手壓制被害人李勝峰，已經被告供述在
    卷，證人甲○○於驚慌之中，是否因此誤認被告以手掐住被
    害人李勝峰脖子，亦非無可能。此外復無其他佐據足認被告
    以手掐住被害人李勝峰脖子，原審此部分認定，即尚有未洽
    。(二)原審理由欄貳、四說明扣案如附表所示之物不予宣告沒
    收，然判決缺少附表，亦有不當。(三)被告以刀刃用力刺殺被
    害人李勝峰頸部要害，造成被害人李勝峰死亡，惡性非輕，
    且行為後始終未坦承錯誤，亦未及向被害人李勝峰家屬表示
    歉意及和解，顯難看出被告悔意。檢察官上訴意旨指摘原判
    決量刑過輕，為有理由。另被告上訴意旨辯稱未犯罪，雖無
    理由，但原判決既有上述可議之處，自應由本院撤銷改判。
    爰審酌被告與被害人李勝峰原為朋友關係，見被害人李勝峰
    持刀後，旋已將被害人李勝峰控制，竟仍以刀刃用力刺殺被
    害人李勝峰頸部要害，造成被害人李勝峰死亡，使被害人李
    勝峰家屬痛失親人，且行為後始終未坦承錯誤，亦未向被害
    人李勝峰家屬表示歉意及和解，惡性實屬重大等一切情狀，
    量處如主文所示之刑。又被告持以殺害被害人之刀子一把，
    既經被告否認為其所有，並該刀已丟棄於水溝而未尋獲，亦
    經被告陳明在卷，應可認已滅失，故不諭知沒收。另扣案被
    告所有之黑色皮夾、球鞋等物，均非被告供殺人所用之物，
    故亦不宣告沒收，附此敘明。
乙、上訴駁回部分
一、公訴意旨略以：被告於93年1 月20日，在被害人李勝峰房間
    內，下手竊取被害人李勝峰所有序號000000000000000 、00
    000000000000號手機2 支（下稱系爭手機）。因認被告此部
    分涉犯刑法第320 條第1 項之竊盜罪嫌。
二、公訴意旨認被告涉犯竊盜罪嫌，係以證人甲○○之證述，資
    為論罪依據。惟訊據被告堅詞否認有竊盜犯行，辯稱其持有
    之系爭手機是李勝峰先前交付作為抵債用，並非竊取得來等
    語。
三、經查：
    (一)證人甲○○於原審固結證稱：「‧‧‧後來看到被告進入
      屋內搜索東西，我叫他不要搜索，他沒聽我的，搜完東西
      把手機、錢都拿走，人就走了‧‧‧」等語（見原審卷第
      102 頁）。然證人甲○○於警詢證稱：「（問：有無看到
      那位青年帶何東西離開？‧‧‧）我無看到那位青年帶東
      西離開‧‧‧」等語（見警1 卷第18頁反面），於偵查中
      亦證稱：「嫌疑人在我打電話求救時，有衝進死者房間搜
      東西」、「（問：有見到嫌疑人搜到何物？）嫌疑人沒搜
      到東西，就離開了」等語（見相字卷第24頁反面）。是證
      人甲○○於原審審理中之陳述核與警詢、偵查中之陳述不
      同，證人甲○○於原審證述之真實性，已難令人確信。
    (二)再參以卷附之現場照片所示（見相字卷第44、45頁），被
      害人李勝峰住處客廳留有大量血跡，足認被告於刺殺被害
      人李勝峰後，雙手、鞋子應沾有血跡。衡諸常情，被告苟
      確有進入被害人李勝峰房間搜索財物，被害人李勝峰房內
      物品亦應有殘留血跡之現象，然分遍查卷內，並無任何被
      害人李勝峰房內採得血跡或其他積極事證，自無從佐證被
      告確有進入被害人李勝峰房內搜索財物之事實。
    此外，復查無其他積極證據足資證明被告有竊盜犯行，被告
    此部分犯罪即屬不能證明。
四、原審以不能證明被告此部分犯罪，而諭知無罪之判決，核無
    不合，檢察官上訴意旨，仍執前詞，指摘原判決不當，為無
    理由，應予駁回。
據上論結，應依刑事訴訟法第368 條、第369 條第1 項前段、第
364 條、第299 條第1 項前段、刑法第271 條第1 項，判決如主
文。
本案經檢察官王登榮到庭執行職務。
中　　華　　民　　國　　94　　年　　3 　　月　　16　　日
                  刑事第九庭  審判長法　　官  張明松
                                    法　　官  任森銓
                                    法　　官  郭玫利
以上正本證明與原本無異。
如不服本判決應於收受本判決後10日內向本院提出上訴書狀，其
未敘述上訴理由者，並得於提起上訴後10日內向本院補提理由書
狀（均須按他造當事人之人數附繕本）「切勿逕送上級法院」。
中　　華　　民　　國　　94　　年　　3 　　月　　16　　日
                                      書記官  吳新貞
附錄本判決論罪科刑法條
中華民國刑法第271 條第1 項：
殺人者，處死刑、無期徒刑或10年以上有期徒刑。
